臺灣高雄地方法院刑事判決　　　　　　　100年度智訴字第3號
公　訴　人　臺灣高雄地方法院檢察署檢察官
被　　　告　育鋒
上列被告因違反著作權法案件，經檢察官提起公訴（99年度調偵
字第1124號），本院判決如下：
    主  文
育鋒犯著作權法第九十一條第二項之侵害著作財產權罪，處有
期徒刑捌月。
    事  實
一、育鋒係址設臺北市○○區○○路二段100 巷2 號12樓「開
    店設計有限公司」之負責人。緣於民國94年間，育鋒承攬
    客戶「瑪奇朵」之店面設計工作案（含店卡、菜單、價目表
    、海報等），再以新臺幣（下同）5,000 元之代價，轉由鍾
    安榮設計圖稿，鍾安榮設計完成「咖啡豆子圖（即A 稿）」
    、「小廚師圖（即B 稿）」後均交予育鋒，經「瑪奇朵」
    業主選擇採用「小廚師圖（即B 稿）」，而「咖啡豆子圖（
    即A 稿）」則未被採用。育鋒明知其與鍾安榮間無僱傭關
    係存在，且「咖啡豆子圖」仍屬鍾安榮所創作之美術著作，
    並享有該美術著作之著作財產權，未經鍾安榮之同意或授權
    ，不得意圖銷售而擅自重製使用，竟於98年12月間，以代價
    12萬元，承攬不知情之劉祝岑委請設計址設高雄市三民區○
    ○○路112 號「醾豆餐飲店」之店標、招牌及裝潢等，而以
    先前鍾安榮所繪製「咖啡豆子圖」圖樣稿件，擅自重製咖啡
    豆子圖之美術著作，僅將圖案部分修飾線條、稍加著色後，
    製成如附件所示之圖樣交予劉祝岑使用。嗣鍾安榮於99年1
    月間，行經醾豆餐飲店門口，發覺該店使用咖啡豆子圖作為
    招牌圖樣，始獲悉上情。
二、案經鍾安榮訴由高雄市政府警察局三民第二分局報請臺灣高
    雄地方法院檢察署檢察官偵查起訴。
    理  由
一、證據能力部分：
    按被告以外之人於審判外之陳述，雖不符刑事訴訟法第159
    條之1 至第159 條之4 之規定，而經當事人於審判程序同意
    作為證據，法院審酌該言詞陳述或書面陳述作成時之情況，
    認為適當者，亦得為證據，刑事訴訟法第159 條之5 第1 項
    定有明文。本件檢察官、被告於本院審判程序時，就本判決
    所引用審判外之言詞或書面陳述，均明示同意有證據能力，
    本院審酌該具有傳聞證據性質之證據，其取得過程並無瑕疵
    ，與待證事實具有關聯性，證明力非明顯過低，以之作為證
    據係屬適當，認俱得為證據。
二、認定犯罪事實所憑之證據及理由：
    訊據被告固坦承其承攬瑪奇朵店面設計案時，轉由告訴人設
    計圖稿，告訴人完成AB圖稿後經業主選擇採用B 稿，以及其
    承攬醾豆餐飲店之設計案，參考告訴人所繪製A 稿「咖啡豆
    子圖」，並將圖案部分修飾線條與著色，交予劉祝岑使用之
    事實，然否認有何意圖銷售而擅自重製使用之犯意，辯稱：
    伊與告訴人曾為僱傭關係，且告訴人同意授權使用「咖啡豆
    子圖」，又伊將「咖啡豆子圖」作修飾與著色並非重製行為
    云云。經查：
  (一)被告係址設臺北市○○區○○路二段100 巷2 號12樓「開店
    設計有限公司」之負責人。緣於94年間，被告承攬客戶「瑪
    奇朵」之店面設計工作案（含店卡、菜單、價目表、海報等
    ），再以5,000 元之代價，轉由鍾安榮設計圖稿，鍾安榮設
    計完成「咖啡豆子圖（A 稿）」、「小廚師圖（B 稿）」後
    均交予被告，經「瑪奇朵」業主選擇採用「小廚師圖（B 稿
    ）」，而「咖啡豆子圖（A 稿）」則未被採用。以及被告於
    98年12月間，以代價12萬元，承攬劉祝岑委請設計址設高雄
    市三民區○○○路112 號「醾豆餐飲店」之店標、招牌及裝
    潢等，而以先前鍾安榮所繪製「咖啡豆子圖」圖樣稿件，將
    圖案部分修飾線條、稍加著色後，製成如附件所示之圖樣交
    予劉祝岑使用等節，為被告所不否認，核與證人即告訴人鍾
    安榮、劉祝岑分別於警、偵訊之指述大致相符，復有醾豆餐
    飲店招牌相片4 張、告訴人提出「咖啡豆子圖」設計原稿、
    電子檔列印、提供「瑪奇朵」業主之AB稿設計圖樣等資料各
    1 份在卷可參（偵(二)卷第13頁、第21頁、第28-29 頁、第44
    頁、第46頁）。是此部分之事實，堪信為真實。
  (二)按著作權法所稱之著作，係指屬於文學、科學、藝術或其他
    學術範圍之創作，著作權法第3 條第1 項第1 款定有明文。
    是必具有原創性之人類精神上創作，且達足以表現作者之個
    性或獨特性之程度者，始享有著作權，而受著作權法之保護
    。而所謂「獨立創作」乃指著作人為創作時，未接觸參考他
    人先前之著作；凡經由接觸並進而抄襲他人著作而完成之作
    品即非屬原創性之著作，並非著作權法上所定之著作（最高
    法院97年度台上字第1587號判決可資參照）。本件告訴人鍾
    安榮既已提出前揭「咖啡豆子圖」設計原稿、電子檔列印、
    提供「瑪奇朵」業主之設計圖樣等資料各1 份，以美術著作
    創作過程中所繪製草圖相關資料，證明「咖啡豆子圖」確係
    以其能力於94年間所為表達思想創意、獨立原創之作品，而
    非抄襲得來，故告訴人所創作「咖啡豆子圖」確受著作權法
    保護無疑。
  (三)雖被告辯稱其與告訴人曾為著作權把第11條之僱傭關係，告
    訴人亦同意授權使用「咖啡豆子圖」云云。惟按「受雇人於
    職務上完成之著作，該以該受雇人為著作人」、「依前項規
    定，以受雇人為著作人者，其著作財產權歸雇用人享有」分
    別為著作權法第11條第1 、2 項定有明文。則本件被告與告
    訴人間是否為雇用人與受雇人之僱傭關係乙節，經證人鍾安
    榮於警、偵訊時證稱：被告是一位廣告業務員，替個人工作
    室代為介紹各種創作圖案，被告介紹給我的業主，除信合美
    外，其餘店家我有幫他們做店招、商標設計。我當時創作「
    咖啡豆子圖」係因瑪奇朵公司委由被告請我代為設計店招圖
    案，我完成作品後以電子信箱郵寄給被告，故被告有拿到我
    的創作，雖該案仲介沒有簽約，僅口頭約定如經採用會支付
    2 萬元酬金給我，但瑪奇朵公司沒有採用，我也沒有授權被
    告保留該創作或尋找新買家，我又重新設計B 案即「小廚師
    圖」，業主就接受，我得到5,000 元報酬。瑪奇朵業主是由
    被告介紹給我，當初設計費用是被告去談，被告轉介個案給
    我，我會依照設計物件多寡，把底價告訴被告，然後被告在
    底價加上多少錢作為他抽取的報酬，我就不過問，我設計好
    的圖型都會以電子郵件方式寄給被告等語（偵(二)卷第8-9 頁
    、第38頁）；於審理時證稱：被告介紹瑪奇朵公司，相關設
    計案的聯絡都是透過被告與瑪奇朵公司聯絡，被告傳遞給我
    的訊息是瑪奇朵公司覺得「咖啡豆子圖」不雅觀，像女性生
    殖器，所以不採用，我與被告合作都是就單一個案業主決定
    採用圖案作為成交標的，業主沒有採用的圖案我沒有授權被
    告使用，我將「咖啡豆子圖」寄給被告也不代表授權，因為
    被告擔任角色是仲介，必須透過他把圖交給業主等語（本院
    卷第16-17 頁）。依證人鍾安榮所述被告係擔任為其介紹、
    安排或聯絡客戶，並從中獲取利潤之角色，被告僅轉達客戶
    之需求或意見，至於針對個案所為設計創作圖案內容，均任
    由鍾安榮發揮其專長，被告不予干涉介入，足認被告與告訴
    人間尚非具有指揮監督或服從隸屬性質之僱傭關係。況被告
    於審理中自承：我與告訴人認識時，他在別的公司上班，我
    覺得他設計的作品不錯，引薦他到我朋友的公司上班，每個
    月薪資2 萬元，我又額外給他案子增加收入，這些年讓他賺
    的錢不下200 萬元等語（本院卷第21頁背面、第23頁）。顯
    見被告與告訴人間非屬僱傭關係至明，被告自無從依據著作
    權法第11條主張上開「咖啡豆子圖」之著作財產權自歸屬於
    其享有。
  (四)另被告稱告訴人曾為其繪製圖片作品集，其使用「咖啡豆子
    圖」亦獲得告訴人授權，並提出97年2 月15日雙方簽立著作
    權移轉證明書1 份附卷為佐（偵(一)卷第9-1 頁）。上開著作
    權移轉證明書內容略以：「本人鍾安榮接受開店設計有限公
    司委託商標設計，計有『花釀、浩─關東煮、品三仙』，費
    用收執無誤著作權轉移生效…。PS：之前本人所提供的作品
    可供無償使用。僅此致溫育峰先生」。而此節亦經證人鍾安
    榮於偵訊時證稱：此份著作權轉移證明書是我所簽，54,000
    元金額是針對「花釀、浩─關東煮、品三仙」這個3 個圖樣
    的設計費，不包括其它設計圖樣的授權，不然我所有的設計
    圖就全部給他使用了，54,000元設計費是好幾種設計圖樣在
    設計完畢後共同請款，有時候會單筆設計圖樣就請一筆錢等
    語（偵(二)卷第10頁、第17頁）；於審理中證稱：我簽署此份
    著作權轉移證明書，是證明「花釀、浩─關東煮、品三仙」
    這3 個設計物件的著作權轉移，不包括「咖啡豆子圖」的圖
    樣，證明書記載「PS：之前本人所提供的作品可供無償使用
    」，是指我提供給被告且經業主採用的作品才可供他無償使
    用，當然不包括未經業主採用的「咖啡豆子圖」，因為瑪奇
    朵業主最後是採用「小廚師圖」，又被告有無變動我的設計
    ，我並不曉得等語（本院卷第17-18 頁）。是依證人鍾安榮
    之證述，上開著作權移轉證明書所載附註其提供之作品可供
    被告無償使用，授權標的範圍應僅限於經業主採用作品部分
    ，至於未經業主採用之圖稿，就告訴人而言，其尚可另覓買
    家而仍有經濟價值，果如被告所稱凡告訴人交付作品均可供
    無償使用，豈非形同告訴人全部創作成果付諸流水，而由被
    告一概坐享其成？從而，上開著作權移轉證明書自不可作為
    告訴人移轉「咖啡豆子圖」著作財產權之證明。縱被告事後
    以「小廚師圖」為主，擅自搭配「咖啡豆子圖」後再提交瑪
    奇朵業主使用，然本院認被告乃將咖啡豆擷取一小部分圖案
    作為「小廚師圖」之附屬，有前揭瑪奇朵業主AB稿設計圖樣
    可按（偵(二)卷第13頁），則咖啡豆既非B 稿「小廚師圖」之
    設計本位，且咖啡豆主體遭擷取已非完整圖形，無論大小、
    面積或比例當非可相提並論，不得因之認為「咖啡豆子圖」
    成為瑪奇朵業主採用標的而可供被告日後無償使用。又告訴
    人曾為被告繪製圖片作品集，惟此或供被告瞭解其創作才華
    、或仲介以提示業主參考之用，更無從據此解釋為告訴人之
    授權甚明。
  (五)被告復辯稱其參考告訴人設計「咖啡豆子圖」圖稿作修飾與
    著色後，2 人作品不論外型或顏色有很大出入，並非重製行
    為云云。按「重製」係指以印刷、複印、錄音、錄影、攝影
    、筆錄或其他方法直接、間接、永久或暫時之重複製作；「
    改作」係指以翻譯、編曲、改寫、拍攝影片或其他方法就原
    著作另為創作，著作權法第3 條第5 款、第11款分別定有明
    文，故改作與重製之區別，在於改作時另有新的創意表現，
    而重製則否。又法院於認定有無侵害著作權之事實時，允宜
    審酌一切相關情狀，就認定著作權侵害的兩個要件，即所謂
    接觸及實質相似為審慎調查，其中實質相似不僅指量之相似
    ，亦兼指質之相似；在判斷美術著作具有藝術性或美感性之
    著作是否抄襲時，如使用與文字著作相同之分析解構方法為
    細節比對，往往有其困難度或可能失其公平。因此在為質之
    考量時，尤應特加注意著作間之「整體觀念與感覺」（最高
    法院96年度臺上字第529 號、94年度臺上字第6398號判決參
    照）。經查：證人鍾安榮於偵訊時陳稱：我當初設計咖啡豆
    圖型的理念是這是一個年青的團隊，所以咖啡豆上有些幼苗
    ，象徵是一個年青充滿活力而逐漸茁壯的團隊等語（偵(二)卷
    第8 頁）。復比對前揭「咖啡豆子圖」（偵(二)卷第13頁），
    可知證人鍾安榮之創意係利用一顆咖啡豆，其上共3 株幼苗
    ，每株幼苗有2 片小葉子構成組圖，搭配淺粉色系形成整體
    組合，並非單純之繪製，而係證人鍾安榮出自本身思維、智
    巧、技術所為之構圖、配色等之創意思想之表現，藉此表達
    作者個人之思想感情，具備特定內容與創意表達。反觀被告
    就其所繪咖啡豆圖，從未主張或陳述任何概念之發想或啟蒙
    。再相較被告為醾豆餐飲店繪製咖啡豆圖稿（偵(二)卷第46頁
    ），亦以深色咖啡豆一顆為主體，上有幼苗3 株，每株幼苗
    2 片葉子，葉子分別有藍、橘、粉、黃、綠等顏色。是以，
    被告參考告訴人之著作後，無論咖啡豆、幼苗、葉片之「量
    」或「質」等基本細節構思均無本質上之變化，整體美感、
    視覺感受而言，二者尚無不同，被告所為修飾線條、重新上
    色僅屬不重要變化，毫無本於自己獨立思維、智巧、匠技而
    推陳出新，顯非另一獨立創作或改作而係抄襲，足認被告為
    醾豆餐飲店繪製咖啡豆圖稿並無加入自己某程度之創意、心
    血，非為著作權法所保護之客體，益證其創作係重製告訴人
    設計「咖啡豆子圖」所示之圖樣。
  (六)綜上所述，被告意圖銷售而繪製如附件所示圖樣交付醾豆餐
    飲店使用，係侵害告訴人鍾安榮之「咖啡豆子圖」美術著作
    財產權之非法重製物，其前開辯解，均為飾卸之詞。本件事
    證明確，洵堪認定，應依法論科。
三、論罪科刑：
    核被告育鋒所為，係犯著作權法著作權法第91條第2 項之
    意圖銷售而擅自以重製方法侵害他人著作財產權罪。爰審酌
    被告為開店設計有限公司之負責人，竟漠視著作財產保護之
    法令規定，未經告訴人鍾安榮之同意或授權，而擅自非法重
    製告訴人享有「咖啡豆子圖」之美術著作，對告訴人造成財
    產上損害，犯後猶否認犯行，迄未能與告訴人達成和解或表
    達道歉，難認有悔意，惟念其前無犯罪前科，素行尚可，有
    臺彎高等法院被告前案紀錄表1 份在卷，暨斟酌其犯罪動機
    、目的、手段、與告訴人間曾有合作關係、所獲得利益，及
    所造成損害等一切情狀，量處如主文所示之刑，以資儆懲。
據上論斷，應依刑事訴訟法第299 條第1 項前段，著作權法第91
條第2 項，判決如主文。
本案經檢察官賴寶合到庭執行職務。
中    華    民    國    100   年    3     月    28    日
                  刑事第十二庭  審判長法  官  黃建榮
                                      法  官  林勳煜
                                      法  官  王品惠
以上正本證明與原本無異。
如不服本判決應於收受送達後10日內向本院提出上訴書狀，並應
敘述具體理由；如未敘述上訴理由者，應於上訴期間屆滿後20日
內向本院補提理由書（均須按他造當事人之人數附繕本）「切勿
逕送上級法院」。
中    華    民    國    100   年    3     月    28    日
                                      書記官  李文廣
附錄本案論罪科刑法條：
著作權法第91條
擅自以重製之方法侵害他人之著作財產權者，處三年以下有期徒
刑、拘役，或科或併科新臺幣七十五萬元以下罰金。
意圖銷售或出租而擅自以重製之方法侵害他人之著作財產權者，
處六月以上五年以下有期徒刑，得併科新臺幣二十萬元以上二百
萬元以下罰金。
以重製於光碟之方法犯前項之罪者，處六月以上5 年以下有期徒
刑，得併科新臺幣五十萬元以上五百萬元以下罰金。
著作僅供個人參考或合理使用者，不構成著作權侵害。